臺灣彰化地方法院民事判決
108年度訴字第1060號
原      告  黃國輝  
訴訟代理人  許智捷律師
被      告  黃福榮  
            黃素娥  

            黃祈雄  

            黃瑞成  
            許麗玲  
            黃許酉判
            劉建均  

            劉桂宏  
上二人共同
訴訟代理人  陳建勛律師
複代理人    黃彥科律師
上列當事人間請求分割共有物事件，本院於民國110年10月28日
言詞辯論終結，判決如下：
    主  文
兩造共有坐落彰化縣○○鄉○○段000地號土地(面積254.30平方公尺
，鄉村區乙種建築用地)，應分割如彰化縣鹿港地政事務所110年
8月17日鹿土測字第118400號複丈成果圖所示，編號A部分面積20
7.58平方公尺分歸原告、被告黃福榮、黃素娥、黃祈雄、黃瑞成
、許麗玲、黃許酉判依附表二編號1之應有部分比例維持共有，
編號B部分面積46.72平方公尺由被告劉建均、劉桂宏以附表二編
號2所示之應有部分比例維持共有。
訴訟費用由兩造按附表一所示比例負擔。
    事實及理由
壹、程序部分：
一、原告起訴時原請求兩造及被告劉慶源、劉時昌、劉黃竹共有
    坐落彰化縣○○鄉○○段000○000○000○000○000地號土地准予合
    併分割（見卷一第12頁），嗣於訴訟繫屬中，於民國109年9
    月14日具狀撤回系爭858地號土地之裁判分割（見卷一第231
    頁），核屬訴之撤回，系爭858地號共有人即被告黃隆鑫、
    劉慶源、劉建均、劉桂宏、劉時昌、劉黃竹於撤回狀送達之
    日起10日內未提出異議（見卷一第235至247頁），視為同意
    原告撤回；而被告劉慶源、劉時昌、劉黃竹並非其餘土地之
    共有人，是渠等已非本件訴訟之當事人，先予敘明。
二、嗣原告於110年8月2日復具狀撤回系爭859、860、943地號土
    地之裁判分割請求，而僅請求裁判分割彰化縣○○鄉○○段000
    地號土地（見卷一第389頁，下稱系爭土地），核屬訴之撤
    回，系爭859、860、943地號土地共有人即被告黃健彰、黃
    素娥、黃祈雄、黃源、黃讚塗、黃隆鑫收受送達後未提出異
    議，視為同意原告撤回；而被告黃健彰、黃源、黃讚塗、黃
    隆鑫非系爭土地共有人，亦非本件訴訟之當事人，是本件訴
    訟之當事人為原告、被告劉桂宏、劉建均、黃福榮、黃素娥
    、黃祈雄、黃瑞成、許麗玲、黃許酉判等系爭土地之共有人
    ，先予敘明。
三、本件被告除劉桂宏、劉建均外，其餘被告等均未於言詞辯論
    期日到場， 核無民事訴訟法第386條所列各款之情形，爰依
    原告聲請，由其一造辯論而為判決。
貳、實體部分：
一、原告方面：
  ㈠系爭土地（面積254.30平方公尺、鄉村區乙種建築用地）為
    兩造共有，應有部分如附表一所示，兩造就系爭土地並無因
    物之使用目的不能分割之情事，亦未有不分割之協議，且就
    分割方法不能達成協議，爰依民法第823條第1項、第824條
    第2項規定，請求分割如彰化縣鹿港地政事務所收件日期110
    年8月17日鹿土測字第118400號複丈成果圖（見卷一第437頁
    ，下稱甲案）所示，編號A部分面積207.58平方公尺，由原
    告及被告黃福榮、黃素娥、黃祈雄、黃瑞成、許麗玲、黃許
    酉判依附表二編號1之應有部分維持共有；編號B部分面積46
    .72平方公尺由被告劉建均、劉桂宏維持共有，應有部分如
    附表二編號2所示。
  ㈡被告劉建均、劉桂宏雖辯稱甲案將造成渠等分得之編號B部分
    成為袋地云云。然系爭土地於分割前本未與道路聯繫，並非
    因本件分割所致，且被告劉桂宏、劉建均在系爭土地之西側
    鄰地即同段864地號土地亦有應有部分，渠等分得之B部分可
    經由同段864地號土地連接至公共道路振興巷；原告及其餘
    被告分得之A部分則與東側同段860地號土地相連，而同段86
    0地號土地為原告及其餘黃姓家族共有，可經由同段860地號
    土地通往公共道路即沿海路4段775巷，上開分割方案並無不
    利於被告劉建均、劉桂宏等語。並聲明：系爭土地准予以甲
    案方式分割等語。
二、被告劉建均、劉桂宏部分：
  ㈠系爭土地西側之同段864、863地號土地上，均已有建物，甲
    案編號B部分無法對外通行至振興巷，僅能經過現為空地之
    同段860、943地號土地通往沿海路4段775巷。原告之分割方
    案將被告劉桂宏、劉建均分在袋地，且地形畸零無法利用，
    顯有失土地分割之公平性
  ㈡系爭土地面積不大，共有人眾多，如以原物分割方式，被告
    劉桂宏、劉建均取得之土地面積甚小，不利使用，爰主張採
    變價分割之方式，請求將所得價金依共有人應有部分比例分
    配。並聲明：系爭土地應變價分割，價金依附表一比例分配
    予共有人。
三、被告黃福榮、黃素娥、黃祈雄、黃瑞成、許麗玲、黃許酉判
    未到庭，然提出書狀同意與原告維持共有，並同意甲案之分
    割方案等語（見卷一第429頁）。
四、本院判斷：
  ㈠按各共有人除法令另有規定外，得隨時請求分割共有物；民
    法第823條第1項定有明文。查原告主張系爭土地為兩造共有
    ，應有部分如附表一所示，系爭土地面積254.30平方公尺、
    使用分區為鄉村區、使用地類別為乙種建築用地。系爭土地
    並無因物之使用目的不能分割之情形，兩造亦未訂有不分割
    之契約，惟不能就分割方法達成協議等語，為被告劉桂宏、
    劉建均所不爭執，其餘被告則未到庭表示意見，並有地籍圖
    謄本、土地登記謄本等為證（見卷一第27頁、第83至87頁）
    ，自堪信為真實，原告自得依上開規定，請求分割系爭土地
    。
  ㈡共有物之分割，依共有人協議之方法行之；分割之方法不能
    協議決定，或於協議決定後因消滅時效完成經共有人拒絕履
    行者，法院得因任何共有人之請求，命為下列之分配：一、
    以原物分配於各共有人。但各共有人均受原物之分配顯有困
    難者，得將原物分配於部分共有人。二、原物分配顯有困難
    時，得變賣共有物，以價金分配於各共有人；或以原物之一
    部分分配於各共有人，他部分變賣，以價金分配於各共有人
    。以原物為分配時，如共有人中有未受分配，或不能按其應
    有部分受分配者，得以金錢補償之。以原物為分配時，因共
    有人之利益或其他必要情形，得就共有物之一部分仍維持共
    有。民法第824條第1項至第4項分別定有明文。又分割共有
    物，究以原物分割或變價分配其價金，法院固有自由裁量之
    權，不受共有人主張之拘束，但仍應斟酌當事人之聲明、共
    有物之性質、經濟效用及全體共有人利益等，公平裁量。必
    於原物分配有困難者，始予變賣，以價金分配於各共有人（
    最高法院98年度台上字第2058號判決參照）。
  ㈢經查，系爭土地北側為同段858地號土地、東側為860地號土
    地、西側為864地號土地、南側為同段914至918地號土地，
    均屬私人土地，系爭土地未臨現有道路，距系爭土地較近之
    道路，為東南側臨同段943地號土地之沿海路4段775巷，及
    西側臨同段863、864地號土地之振興巷等節，此有地籍圖、
    空照圖在卷為憑（見卷一第27、449頁），是系爭土地之共
    有人需通行鄰地始能與現有道路相通，應屬明確。又系爭土
    地現無建物，亦無共有人於土地上為其他利用一情，為兩造
    所不爭執，並有現場照片為憑（見卷一第93頁），則系爭土
    地之分割方式，應無須考慮系爭土地現有之利用方式，而應
    考量鄰地所有權之情形，以利系爭土地將來得與鄰地合併利
    用，始較能發揮系爭土地之效益。
  ㈣查系爭土地東側即同段860、943地號土地之所有人為原告、
    被告黃素娥、黃祈雄及訴外人黃健彰、黃源、黃讚塗、黃隆
    鑫；西側即同段864地號土地之所有人為被告劉桂宏、劉建
    均及訴外人吳惠娟等情，有土地登記謄本附卷可參（見卷一
    第79、81頁、第89、91頁，卷二第28頁）。可見原告及被告
    黃素娥、黃祈雄在系爭土地之東側土地有應有部分，而該東
    側土地則可通往沿海路四段775巷；被告劉桂宏、劉建均則
    在系爭土地之西側土地有應有部分，該西側土地則臨振興巷
    ；且同段860、943地號土地之其他共有人為原告等黃氏家族
    之其他親屬，被告劉桂宏、劉建均等劉氏家族就東側土地並
    無應有部分；反之被告劉桂宏、劉建均在同段864地號土地
    之應有部分占1/2，原告及被告黃素娥、黃祈雄、黃瑞成、
    許麗玲、黃許酉判就同段864地號土地並無應有部分。本院
    審酌原告主張之甲案，將系爭土地依各共有人應有部分分割
    為2筆，東側之編號A部分面積207.58平方公尺，分歸原告及
    被告黃素娥、黃祈雄、黃瑞成、許麗玲、黃許酉判維持共有
    ；西側之編號B部分面積46.72平方公尺分歸被告劉桂宏、劉
    建均維持共有，使各分得人能與各具應有部分之鄰地合併利
    用，解決系爭土地原屬袋地之無通路問題，應無不當，自屬
    可採。
  ㈤被告劉桂宏、劉建均雖主張同段864地號土地已建有建物，渠
    等分得之編號B部分無法經由西側土地通往振興巷，而應由
    現仍屬空地之同段860、943地號土地通往臨海路4段775巷云
    云。惟被告劉桂宏、劉建均就同段860、943地號土地均無應
    有部分，本無利用之權利，且同段860地號土地面積1128.61
    平方公尺、943地號土地面積666.24平方公尺，土地面積非
    小，又均為鄉村區之乙種建築用地，現雖為空地，然將來並
    非無利用可能，實難以目前上開土地屬空地之暫時狀態，即
    認被告劉桂宏、劉建均前開主張可採。反之，被告劉桂宏、
    劉建均就同段864地號土地之應有部分達1/2，比例非低，縱
    上開土地上已有建物，渠等仍得基於土地所有人之權能為權
    利主張，尚難單以同段864地號土地已有建物，遽認被告劉
    桂宏、劉建均分得編號B部分對渠等不利。
  ㈥再被告劉桂宏、劉建均雖主張系爭土地共有人眾多，如以原
    物分割各共有人分得面積甚小，而以變價分割為適當云云。
    惟被告黃素娥、黃祈雄、黃瑞成、許麗玲、黃許酉判已具狀
    同意原告之分割方案，並同意與原告繼續維持共有，此有民
    事答辯狀為憑（見卷一第429頁），堪認原告及被告黃素娥
    、黃祈雄、黃瑞成、許麗玲、黃許酉判均同意維持共有，故
    系爭土地分割為黃姓家族及劉姓家族之2筆土地即可，並無
    土地過於細分之弊，尚非無原物分割之可能，則本院認甲案
    為多數共有人之意見，且依照甲案分割對被告劉桂宏、劉建
    均並無不利。如將系爭土地變賣，因系爭土地未與道路相通
    ，交易價值非高，對共有人已非有利，且取得土地之人尚需
    向東、西兩側土地所有人主張袋地通行權，而兩造就東西兩
    側鄰地土地均具應有部分，反而損及鄰地價值而不利於兩造
    ，故遽以變賣尚非有利之分割方式，被告劉桂宏、劉建均上
    開主張難以憑採。
  ㈦從而，參諸系爭土地之相鄰狀況及現今社會經濟狀況，系爭
    土地各共有人即兩造之利害關係，共有物之性質及價值、經
    濟效用、公平經濟原則等情事，認本件依上開方式為原物分
    割，足使兩造均可加以良好使用，俾地盡其利，充足將來經
    濟發展，而可達公平之旨，堪稱適當。
五、綜上所述，原告主張系爭土地並無不分割之特約，又無不能
    分割之情事，既屬可信；則原告訴請裁判分割，並無不合；
    本院審酌系爭土地現況、對外通行條件、整體土地之經濟效
    用及全體共有人之利益等情，認系爭土地以原物分割於各共
    有人，並以原告所提分割方案即附圖、附表二面積、分得人
    、分割後權利範圍所示方法分割，當為較合理、公平及符合
    系爭土地分割之整體效益與共有人全體之利益。
六、末按因分割共有物而涉訟，由敗訴當事人負擔訴訟費用顯失
    公平者，法院得酌量情形，命勝訴之當事人負擔其一部，民
    事訴訟法第80條之1定有明文。兩造就分割系爭土地無法達
    成協議而涉訟，原告起訴雖為有理由，惟被告等之應訴係因
    訴訟性質所不得不然，所為抗辯乃伸張或防衛權利所必要，
    且共有物分割意在消滅兩造間之共有關係，使各共有人取得
    各自獨立使用分得部分之權能，對原告而言仍屬有利，故本
    件之訴訟費用亦命原告負擔其一部，以符公允，爰就本件訴
    訟費用命各按附表一所示之比例負擔。
七、本件事證已臻明確，兩造其餘之攻擊或防禦方法及所用之證
    據，經本院斟酌後，認為均不足以影響本判決之結果，爰不
    逐一論列，併此敘明。
八、訴訟費用負擔依據：民事訴訟法第78 條、第80條之1。
中　　華　　民　　國　　110 　年　　11　　月　　18　　日

                  民事第二庭    法　官　王姿婷
以上正本係照原本作成。
如對判決上訴，應於判決送達後20日內向本院提出上訴狀。如委
任律師提起上訴者，應一併繳納上訴審裁判費。
中　　華　　民　　國　　110 　年　　11　　月　　18　　日
                                書記官　吳曉玟
　　　　　　　　　　　　　　　　
附表一：系爭土地應有部分
共有人 應有部分及訴訟費用負擔比例 黃國輝 62/762 黃福榮 124/762 黃瑞成 125/762 劉桂宏 140/1524 劉建均 150/1524 許麗玲 125/762 黃許酉判 62/762 黃素娥 62/762 黃祈雄 62/762 

附表二
編號 區塊與面積 共有人 應有部分 1 A部分： 207.58㎡ 黃福榮 2/10   黃素娥 1/10   黃祈雄 1/10   黃瑞成 2/10   許麗玲 2/10   黃國輝 1/10   黃許酉判 1/10 2. B部分： 46.72㎡ 劉建均 1/2   劉桂宏 1/2